臺灣高雄地方法院民事判決　　　　　　　95年度訴字第3174號
原　　　告　丁○○
被　　　告　甲○○
　　　　　　　　　　　（現於臺灣高雄女子監獄執行中）
訴訟代理人　乙○○
上列當事人間請求損害賠償事件，原告提起刑事附帶民事訴訟（
95年度附民字第127 號），經刑事庭移送前來，本院於民國95年
12 月29 日言詞辯論終結，判決如下：
    主  文
被告應給付原告新台幣貳佰柒拾陸萬仟伍佰元，及其中新台幣
壹佰萬元自民國九十五年五月三十日起至清償日止，其餘新台幣
壹佰柒拾陸萬仟伍佰元自民國九十五年十一月二日起至清償日
止，均按週年利率5 ％計算之利息。
訴訟費用由被告負擔。
本判決於原告以新台幣玖拾貳萬元供擔保後，得假執行；但被告
如以新台幣貳佰柒拾陸萬仟伍佰元供擔保後，得免為假執行。
    事實及理由
一、被告經合法通知，未於言詞辯論期日到場，核無民事訴訟法
    第386 條所列各款情形，爰依原告之聲請，由其一造辯論而
    為判決。
二、原告於本件訴訟經刑事庭移送前來後，追加以互助會之法律
    關係請求會息、被告自任會首應付之會款、被告參加原告發
    起互助會應付之會款，及另請求返還500,000 元借款，經核
    尚不妨礙被告防禦及訴訟終結，依民事訴訟法第255 條第1
    項第7 款規定，尚無不合，併予敘明。
三、原告主張：(一)被告發起如附表編號A 、B 所示互助會（以下
    分別稱A 會、B 會），原告各參加2 會，被告假冒他人名義
    ，於民國93年7 、9 、10、11月25日（10月加標1 次，該月
    合計標2 次），分別以新台幣（下同）1, 500元、1,800 元
    、1,800 元、1,800 元、1,300 元標得A 會會款，於同年9
    、10、11月15日，分別以3,000 元、3300元、2700元標得B
    會會款，共向原告詐得220,000 元（10,000×5 ×2 ＋20,
    000 ×3 ×2 ＝220,000） ，原告除上開損害部分外，另可
    請求會息及被告擔任會首應付之會款，合計314,400 元（22
    0,000 ＋（【1,500 ＋1,800 ＋1,800 ＋1,800 ＋1,300 ＋
    3, 000＋3,300 ＋2,700 】×2 ＋【10,000＋20,000】×2
    ＝314,400） ；(二)被告參加原告發起如附表編號C 互助會（
    下稱C 會），被告以個人名義參加1 會，另假冒訴外人袁鼎
    興、張碧桂名義參加2 會，被告參加後立即於93年8 、9 月
    15 日 ，假冒張碧桂、袁鼎興名義，以2, 800元、2,100 元
    詐標會款，並於同年11月15日以個人名義標得最後1 會（
    2,000 元），取得會款後避不見面，而該會於93年5 月15日
    由會首標得會款，往後各於每月15日開標1 次，93年10月30
    日加標1 次，同年11月15日被告得標後，尚有15位會員未得
    標（23 －8＝15），原告為會首，依規定代為給付1,003,50
    0 元（【20,000×3 ＋2,800 ＋2,100 ＋2,000 】×15＝1,
    003,50 0），可向被告請求上開金額；(三)被告於93年11月10
    日，以亟需用款為由，持交其夫黃德榮為發票人之偽造支票
    （票號：KS0000000 ，發票日：94年1 月25日，金額：1,00
    0,000 元），向原告詐借1,000,000 元，屆期提示遭退票，
    原告受有上開金額之損害；(四)被告於93年8 月10日向原告借
    款500, 000元，未為清償；。並聲明：(一)被告應給付原告2,
    763,50 0元，及其中1,000,000 元部分，自起訴狀繕本送達
    翌日起至清償日止，其餘1,763,500 元部分，自民事訴之追
    加狀繕本送達翌日起至清償日止，均按週年利率5 ％計算之
    利息；(二)原告願供擔保，請准宣告假執行。
四、被告答辯：其發起之B 會，原告雖參加2 會，但其中1 會，
    原告已同意由訴外人丙○○標取會款，丙○○已得標，事後
    丙○○未依約付款，共少付600,000 元，該部分應抵銷；另
    原告曾介紹訴外人丙○○、吳麗卿、謝志德借款，事後未還
    款，原告亦應負責，可資抵銷。並聲明：(一)請求駁回原告之
    訴；(二)如受不利判決，願供擔保，聲請免為假執行。
五、原告主張上開互助會之發起與被告冒標、假冒他人名義參加
    、標得會款與原告代付會款，及被告向其詐騙、借款等事實
    ，已提出會單3 份、支票及退票理由單各1 份（詳95年度附
    民字第127 號卷【下稱附民卷】第6 頁起）、匯款單1 份（
    詳本院卷第41頁）為證，且為被告所不爭，堪信為真實。則
    本件主要爭點即在：(一)被告可否以丙○○短付款項抵銷；(二)
    原告應否為其所介紹之借款負責；(三)原告可得請求之金額為
    若干，謹分述本院之判斷如下：
    (一)關於被告可否以丙○○短付之款項與原告之債權抵銷：
      1.按當事人主張有利於己之事實，就其事實有舉證之責任
        ，民事訴訟法第277 條前段定有明文；而負舉證責任之
        一方所證明者如尚不足以推認其主張之事實，縱不負舉
        證責任之一方就其主張之事實不能證明或陳述不明、或
        其舉證猶有疵累，仍難認負舉證責任之一方已盡其舉證
        責任，自不得為其有利之認定，亦有最高法院91年度台
        上字第1613號判決意旨可供參酌。
      2.被告辯稱原告將其參加之B 會其中1 會，同意由丙○○
        標取之情，為原告所否認，而被告就上開主張有利於己
        之事實，並未詳述所謂同意他人標取，係將該互助會之
        權利、義務均加以轉讓，或僅係單純將權利部分加以轉
        讓，義務部分尚由原告負擔，或有其他情形，且亦未舉
        何證據加以證明，依上所述，自難認被告所辯為真實，
        則被告抗辯得對原告之本件債權加以抵銷，依法即無可
        採。
    (二)關於原告應否對其所介紹之借款負責：
      被告另辯稱原告介紹丙○○、吳麗卿、謝志德借款未還之
      事實，已提出借款契約書、本票、支票、借款明細各1 份
      為證（詳本院卷第32頁起），並為原告所不爭，雖堪信為
      事實，然依被告所稱，原告僅係介紹，並未同意保證，亦
      無何共同詐騙情形，為何應由原告負責即有不明，被告並
      未詳細加以說明，亦未舉證加以證實，如上所述，同難認
      為有理由，則所辯以丙○○、吳麗卿、謝志德所欠款項抵
      銷原告債權，亦無可採。
    (三)關於原告可得請求之金額：
      1.次按因故意或過失，不法侵害他人之權利者，負損害賠
        償責任，故意以背於善良風俗之方法，加損害於他人者
        亦同，民法第184 條定有明文。被告上開發起互助會並
        假他人名義冒標會款、冒他人名義參加標取原告發起之
        互助會會款、持偽造支票假借款名義詐騙之行為，均屬
        違反善良風俗，且不法侵害互助會員、會首及會員、出
        借人，使其等受有金錢之損害，自應對其等負損害賠償
        責任。經查：
        (1)原告參加A 會2 會，每會10,000元，被告冒標5 會，
          被告應賠償原告之損害為100,000 元（10,000×2×5
          ＝100,000） ，至原告主張損失會息部分，因該會係
          由被告冒標，實際既無會員得標，該得標標金並非真
          實存在，自無從認係原告所失利益（最高法院88年度
          台上字第801 號、88年度台上字第919 號、86年度台
          上字第2974號判決意旨參照）。
        (2)原告參加B 會2 會，每會20,000元，被告冒標3 會，
          被告應賠償原告之損害為120,000 元（20,000×2×3
          ＝120,000） ，至原告主張損失會息部分，同上尚無
          理由。
        (3)被告持交偽造之支票，以借款為名向原告詐騙，原告
          可向被告請求受騙給付之損害1,000,000 元。
      2.又按會員應於每期標會後三日內交付會款；會首應於前
        項期限內，代得標會員收取會款，連同自己之會款，於
        期滿之翌日前交付得標會員，逾期未收取之會款，會首
        應代為給付；會首依第2 項規定代為給付後，得請求未
        給付之會員附加利息償還之，民法第709 條之7 第1 項
        、第2 項、第4 項定有明文。又會首既對實際參加會員
        逾期未繳之會款需代為給付，即負擔保之責，舉重明輕
        ，如經非實際參加者冒標，類推適用上開規定，尤應對
        其他會員負責，並於代付後請求附加利息償還，且會首
        冒標者亦同。
        (1)被告假冒他人名義參加C 會2 會，以本人名義參加1
          會，均已得標，每會20,000元，扣除已付會款部分外
          ，對尚未得標之15位會員均未給付會款，原告為會首
          ，依法代為給付，則原告可向被告請求償還之給付為
          1,003,500 元（【20,000×3 ＋2,80 0＋2,100 ＋2,
          000 】×15＝1,003,500） 。
        (2)依一般外標制互助會之約定，標得會款之死會會員，
          於尚未標得會款之活會會員事後得標時，除應給付約
          定之該互助會固定會款外，尚應給付活會會員得標時
          所承諾加給之會息（即當時得標之標金）。經查：
          被告冒標A 會時，允諾給付加給活會會員之會息分
            別為1,500 元、1,800 元、1,800 元、1,800 元、
            1,30 0元，原告參加2 會，被告冒標時均為活會，
            ，依上開互助會之約定，原告可請求給付之會息為
            16,400元（【1,500 ＋1,800 ＋1,800 ＋1,800 ＋
            1,300 】×2 ＝16,400），該會息部分雖非不法冒
            標之所失利益，然被告既為會首，類推適用上開，
            民法第709 條之7 第1 項、第2 項、第4 項之規定
            ，被告即有代付之義務，原告自得請求被告給付該
            金額；又原告另可向被告請求會首之會款20 ,000
            元（10,000×2 ＝20,000），合計可依互助會之法
            律關係請求36,400元。
          被告冒標B 會時，允諾給付加給死會會員之會息分
            別為3,000 元、3300元、2700元，原告參加2 會，
            則依上開互助會之約定，可向被告請求給付之會息
            為18,0 00 元（【3,000 ＋3,300 ＋2,700 】×2
            ＝18,000），如上所述，可請求被告代付該金額；
            又原告另可向被告請求會首之會金40,000元（20,0
            00×2 ＝40,000），合計58,000元。
      3.再按稱消費借貸者，謂當事人約定，一方移轉金錢或其
        他代替物之所有權於他方，而他方以種類、品質、數量
        相同之物返還之契約；又借用人應於約定期限內，返還
        與借用物種類、品質、數量相同之物，民法第474 條第
        1 項、第478 條定有明文。本件被告既於93年8 月10日
        向原告借款500,000 元，應清償而未為清償，原告自得
        請求返還該金額。
      4.依上所述，原告可得請求被告給付之金額為2,817,900
        元（100,000 ＋120,000 ＋1,000,000 ＋1,003,500＋
        36,400＋58,000＋500,000 ＝2,817,900） 。
六、綜上所述，原告就上開可請求金額中，請求被告給付2,763,
    500 元，及其中1,000, 000元部分，自起訴狀繕本送達翌日
    即95年5 月30日起至清償日止，其餘1,763,500 元部分，自
    民事訴之追加狀繕本送達翌日即95年11月2 日起至清償日止
    ，均按週年利率5 ％計算之利息，依法尚無不合，應予准許
    。
七、兩造陳明願供擔保，聲請宣告假執行或免為假執行，經核均
    無不合，爰分別酌定相當之擔保金額宣告之。
八、據上論結，原告之訴為有理由，依民事訴訟法第385 條第1
    項前段、第78條、第390 條第2 項、第392 條第2 項，判決
    如主文。
中　　華　　民　　國　　96　　年　　1 　　月　　12　　日
                  民事第一庭審判長法  官  陳嘉惠
                                  法  官  廖純卿
                                  法　官　鄭峻明
正本係照原本作成。
如不服本判決，應於送達後20日內，向本院提出上訴狀並表明上
訴理由，如於本判決宣示後送達前提起上訴者，應於判決送達後
10日內補提上訴理由書（須附繕本）。
中　　華　　民　　國　　96　　年　　1 　　月　　12　　日
                                  書記官　鍾淑美
附表：
┌──┬───────┬─────┬──────┬───┐
│編號│會期日期及總會│每會金額  │  開標日期  │標制  │
│    │數（含會首）  │（新台幣）│            │      │
├──┼───────┼─────┼──────┼───┤
│ A　│93年6月25日起 │ 10,000元 │每月25日    │外標制│
│    │至96年1月25日 │          │每3月加標1會│      │
│    │止41會（甲○○│          │            │      │
│    │會首）        │          │            │      │
├──┼───────┼─────┼──────┼───┤
│ B　│93年8月15日起 │ 20,000元 │每月15日    │同上  │
│    │至95年8月15日 │          │每3月加標1會│      │
│    │止32會（甲○○│          │            │      │
│    │會首）        │          │            │      │
├──┼───────┼─────┼──────┼───┤
│ C  │93年6月15日起 │ 20,000元 │每月15日    │同上  │
│    │至94年12月15日│          │93年10月30日│      │
│    │止23會（鍾惠美│          │加標1次     │      │
│    │任會首）      │          │            │      │
└──┴───────┴─────┴──────┴───┘
